臺灣高雄地方法院民事判決
110年度訴字第1317號
原      告  中華開發資產管理股份有限公司

法定代理人  林德雲  
訴訟代理人  李依諭  
被      告  蔡英傑  

訴訟代理人  甘芸甄律師
            洪士宏律師
上  1   人
複  代理人  蘇辰雨律師
上列當事人間分配表異議之訴事件，本院於民國111年4月26日言
詞辯論終結，判決如下：
    主      文
本院一○八年度司執字第一○八四九五號強制執行事件於民國一一
○年五月十九日製作之分配表所載次序三國庫（代被告扣繳）新
臺幣壹萬貳仟元，及所載次序十第一順位抵押權新臺幣壹佰伍拾
萬元，均應予剔除。
訴訟費用由被告負擔。
    事實及理由
壹、程序方面
一、原告之法定代理人變更為林德雲，有公司變更登記表附卷可
    參（見審訴字卷第45至51頁），茲據其具狀聲明承受訴訟，
    核無不合，應予准許。
二、按債權人或債務人對於分配表所載各債權人之債權或分配金
    額有不同意者，應於分配期日1日前，向執行法院提出書狀
    ，聲明異議；異議未終結者，為異議之債權人或債務人，得
    向執行法院對為反對陳述之債權人或債務人提起分配表異議
    之訴；聲明異議人未於分配期日起10日內向執行法院為起訴
    之證明者，視為撤回其異議之聲明，強制執行法第39條第1
    項、第41條第1項前段、第3項前段分別定有明文。經查，本
    院執行處於民國110年5月19日製作如下所述系爭分配表，定
    於同年6月28日進行分配，經債權人即原告於同年6月21日聲
    明異議後，復於同日提起本訴，並於同年月23日陳報起訴證
    明等情，業經本院調閱本院108年度司執字第108495號執行
    卷宗查明無誤，是原告提起本件分配表異議之訴，符合程序
    要件，合先敘明。
貳、實體方面
一、原告主張：訴外人永豐商業銀行股份有限公司（下稱永豐銀
    行）前執本院86年度執字第16063號債權憑證為執行名義，
    向本院聲請對訴外人雙斌企業有限公司（下稱雙斌公司）、
    蔡斌成、徐惠珍強制執行，經本院以108年度司執字第10849
    5號清償債務強制執行事件（下稱系爭執行事件）受理，並
    查封蔡斌成所有坐落高雄市○○區○○段縣○○段000○000 ○0○000
    ○0地號土地（應有部分均10分之1 ，下稱系爭土地），嗣伊
    於109年8月28日以本院100年度司執字第79725號債權憑證為
    執行名義，向本院聲請對雙斌公司、蔡斌成、徐惠珍、蔡斌
    齊強制執行，經本院以109年度司執字第85211號清償借款強
    制執行事件受理，並已併入系爭執行事件。又系爭土地於系
    爭執行事件強制執行程序中經拍賣，嗣於公告應買期間由系
    爭土地共有人具狀聲明以新臺幣（下同）160萬元應買，而
    於109年12月14日拍定，於110年5月19日作成分配表（下稱
    系爭分配表），系爭分配表中次序3、10將國庫（代被告扣
    繳）12,000元、被告第一順位抵押權債權原本150萬元列入
    分配，然伊否認原告就系爭土地存有抵押權（下稱系爭抵押
    權），亦否認系爭抵押權所擔保之債權存在，被告自應就此
    舉證之，但被告並未提出相關借貸資料，僅憑抵押權權利證
    明書，不足證明其與蔡斌成間存有消費借貸關係存在，是系
    爭分配表中次序3、10將國庫（代被告扣繳）12,000元、被
    告第一順位抵押權債權原本150萬元應不予列入分配，為此
    爰依強制執行法第41條第1項提起本訴等語。並聲明：系爭
    配表所載次序3國庫（代被告扣繳）12,000元及次序10第一
    順位抵押權150萬元，均應予剔除。
二、被告則以：本院規定於110年6月28日在民事執行處進行分配
    ，有異議應於10日內提出，原告於110年6月21日提起本件異
    議之訴，與規定不符。其次，蔡斌成積欠第一商業銀行債務
    ，是由伊於99年12月29日以50萬元為其清償完畢。又蔡斌成
    前欲購買車牌號碼00-0000號自用小客車，但因債信不佳，
    約定由伊即正傑企業行出名向復華商業銀行貸款購買，但汽
    車價款應由蔡斌成負責清償，每月應給付15,800元，惟後續
    蔡斌成無力清償，是伊與復華商業銀行協商，以48期合計74
    4,384元清償完畢。嗣蔡斌成因積欠伊債務甚多且混亂，與
    伊協商後同意以150萬元作為債務總額，並於107年9月10日
    簽立借據（下稱系爭借據），是蔡斌成與伊間確實存有消費
    借貸之債權債務關係。另蔡斌成前以系爭土地設定抵押權予
    伊時，於普通抵押權設定書擔保權利範圍欄記載「擔保債務
    人對抵押人於108年元月元日所立之債務契約發生之債務」
    ，然伊與蔡斌成未於108年1月1日簽訂債務契約，但從抵押
    權擔保之債權金額為150萬元，與系爭借據金額相符，足證
    蔡斌成設定予伊之抵押權所擔保者為系爭借據債權，只是誤
    載擔保權利範圍等語，資為抗辯。並聲明：原告之訴駁回。
三、兩造不爭執事項：
  ㈠永豐銀行前執本院86年度執字第16063號債權憑證為執行名義
    ，向本院聲請對雙斌公司、蔡斌成、徐惠珍強制執行，經本
    院以系爭執行事件受理，並查封蔡斌成所有系爭土地。
  ㈡原告於109年8月28日以本院100年度司執字第79725號債權憑
    證為執行名義，向本院聲請對雙斌公司、蔡斌成、徐惠珍、
    蔡斌齊強制執行，經本院以109年度司執字第85211號清償借
    款強制執行事件受理，並已併入系爭執行事件。
  ㈢系爭土地於系爭執行事件強制執行程序中經拍賣，嗣於公告
    應買期間由系爭土地共有人具狀聲明以160萬元應買，而於1
    09年12月14日拍定，於110年5月19日作成系爭分配表，原訂
    於同年6月28日分配，原告收受通知後即於同年月21日聲明
    異議，並於同日提起本件分配表異議之訴，再於同年月23日
    陳報本件起訴證明予本院執行處。
  ㈣系爭分配表中次序3、10將國庫（代被告扣繳）12,000元、被
    告第一順位抵押權債權原本150萬元列入分配。
  ㈤被告與蔡斌成為父子關係。
四、得心證之理由
　　按分配表異議之訴屬形成之訴，其訴訟標的為對分配表之異
    議權，倘原告係以被告聲明參與分配之債權不存在為異議權
    之理由，其本質上即含有消極確認債權不存在訴訟之性質，
    如被告主張其債權存在，依舉證責任分配法則，自應先由主
    張該債權存在之被告負舉證之責（最高法院101 年度台上字
    第904號裁判要旨參照）。次按，抵押權所擔保之債權，其
    種類及範圍，屬於抵押權之內容，固可由契約當事人自行訂
    定，此觀民法第861條但書規定可明，然抵押權為不動產物
    權，依法應經登記始生物權之效力，非經登記不生效力，抵
    押權人僅能依設定登記內容行使其權利，以符登記公示原則
    ，最高法院102年度台上字第2069號裁判要旨可供參照。經
    查：
　㈠蔡斌成於108年4月3日申請將系爭土地設定系爭抵押權登記予
    被告，登記之擔保債權總金額為150萬元、擔保債權種類及
    範圍為「債務人對抵押人於108年元月元日所立之債務契約
    發生之債務」，並於108年4月9日辦畢登記，有土地登記申
    請書、土地、建築改良物抵押權設定契約書附卷可查（見審
    訴卷第129至132頁），自堪信為真實。又永豐銀行前執本院
    86年度執字第16063號債權憑證為執行名義，向本院聲請對
    雙斌公司、蔡斌成、徐惠珍強制執行，經本院以系爭執行事
    件受理，並查封蔡斌成所有系爭土地，系爭土地嗣於公告應
    買期間由系爭土地共有人具狀聲明以160萬元應買，而於109
    年12月14日拍定，並通知系爭土地抵押權人即被告陳報債權
    ，被告因此陳報其具有150萬元之抵押債權，是以系爭分配
    表中次序3、10將國庫（代被告扣繳）12,000元、被告第一
    順位抵押權債權原本150萬元列入分配等節，業經本院調取
    系爭執行卷宗核閱無訛，且為兩造所不爭執，亦堪認定。
　㈡被告固抗辯伊與蔡斌成間確實存有消費借貸之債權債務關係
    ，只是設定系爭抵押權時，誤載擔保權利範圍，是系爭抵押
    權及其所擔保之債權均存在云云。惟抵押權為不動產物權，
    依法應經登記始生物權之效力，非經登記不生效力，抵押權
    人僅能依設定登記內容行使其權利，業如前述，則被告應僅
    得依系爭抵押權設定登記內容行使其權利，是以系爭抵押權
    登記所擔保之債權既為蔡斌成對被告於108年元月元日所立
    之債務契約發生之債務，被告即僅得就此行使權利。又被告
    自承與蔡斌成間於108年1月1日並未簽訂任何債務契約（見
    訴字卷第119頁），系爭抵押權所擔保之債權自不存在，復
    以抵押權為擔保物權，具有從屬性，倘無所擔保之債權存在
    ，抵押權即無由成立，是系爭抵押權所擔保之債權既不存在
    ，系爭抵押權亦無由成立，被告上開抗辯，自非可採。
　㈢被告是因其就系爭土地具系爭抵押權及其所擔保之債權，系
    爭分配表始於次序3、10將國庫（代被告扣繳）12,000元、
    被告第一順位抵押權債權原本150萬元列入分配，然如前述
    ，系爭抵押權所擔保之債權乃不存在，系爭抵押權亦無由成
    立，被告自不能就系爭土地所拍得價金獲分配，系爭分配表
    所載次序3執行費12,000元及次序10第一順位抵押權150萬元
    ，均應予剔除。
　㈣至被告雖聲請訊問證人蔡斌成，以證明被告與蔡斌成間確實
    存在消費借貸契約，且系爭抵押權設定契約書之擔保範圍欄
    有所誤繕云云。惟抵押權人僅能依設定登記內容行使其權利
    ，且被告已自承與蔡斌成間並未存在108年1月1日成立之債
    務契約，足認系爭抵押權所擔保之債權不存在等節，均如前
    述，是本院自無必要調查上開證據，附此敘明。
五、綜上，系爭抵押權及其所擔保之債權均不存在，被告不得執
    以就系爭土地拍定價金獲得分配。從而，原告依強制執行法
    第41條請求將系爭分配表中次序3國庫（代被告扣繳）12,00
    0元 、次序10被告第一順位抵押權債權150萬元，均予以剔
    除，為有理由，應予准許。
六、本件事證已臻明確，兩造其餘攻擊防禦方法及舉證，核與判
    決結果不生影響，爰不逐一論駁，併此敘明。
七、據上論結，本件原告之訴為有理由。依民事訴訟法第78條，
    判決如主文。 
中　　華　　民　　國　　111 　年　　5 　　月　　10　　日
                  民事第二庭  法　官　楊淑儀
以上正本係照原本作成。
如對本判決上訴，須於判決送達後20日內向本院提出上訴狀。如
委任律師提起上訴者，應一併繳納上訴審裁判費。
中　　華　　民　　國　　111 　年　　5 　　月　　10　　日
                              書記官　詹立瑜